【裁判字號】    96,家訴,46
【裁判日期】    970829
【裁判案由】    分割遺產
【裁判全文】
臺灣彰化地方法院民事判決  96年度家訴字第46號
原      告  丙○
訴訟代理人  李淵源律師
被      告  乙○○
            甲○○
上  二  人
訴訟代理人  李建軍律師
上列當事人間請求分割遺產事件，於民國97年8月27日言詞辯論
終結，本院判決如下：
    主  文
兩造公同共有被繼承人張清添所遺坐落彰化縣員林鎮○○里○○
路○段二一巷九十號之建物一棟，分歸由被告乙○○及甲○○共
同取得，並按應有部分各二分之一之比例分割為分別共有。
兩造公同共有被繼承人張清添所遺坐落彰化縣員林鎮○○段五九
四地號、地目田，面積為二四六一平方公尺，應有部分為全部之
土地，分歸由被告乙○○及甲○○共同取得，並按應有部分各00
00000/0000000、0000000/0000000之比例保持分別共有。
兩造公同共有被繼承人張清添所遺坐落彰化縣員林鎮○○段五九
一地號、地目田，面積分別為一一五二．五０平方公尺，應有部
分為全部之土地，如附圖三所示編號Ａ部分，面積九三一．三０
平方公尺，分歸原告取得。如附圖三所示編號Ｂ部分，面積二二
一．二０平方公尺，分歸被告甲○○取得。
訴訟費用由兩造按各三分之一之比例負擔。
    理  由
壹、原告主張略以：
  一、本件被繼承人張清添已於民國96年05月20日死亡，原告為
      被繼承人之長女，被告許閱為被繼承人之配偶，被告甲○
      ○則為被繼承人之次子 (長子張良棴已於67年11月27日死
      亡)，兩造皆為被繼承人張清添之合法繼承人，應繼分各
      為3分之1，而張清添遺有坐落彰化縣員林鎮○○段591、5
      94地號土地二筆、門牌號碼彰化縣員林鎮○○里○○路○
      段21巷90號建物一棟等遺產，為此爰依民法第1164條規定
      請求分割上開遺產等語。
  二、原告可接受以被繼承人所遺土地二筆之價值以公告現值計
      算其價值。原告承認有收到新台幣 (下同)32 萬元，亦同
      意原告分得部分扣除32萬元。
  三、原告同意扣除被告甲○○抗辯的被繼承人所遺債務2,919,
      705元、醫療喪葬費用553,822元、被繼承人死亡一年後辦
      對年之費用18,006元及96、97年之房屋稅13,108元。其餘
      被告所支出之房屋稅，原告不同意扣除，因此非遺產之債
      務，原告也沒有任何不當得利。至於被告抗辯之扶養費部
      分則與本件分割遺產無關。原告同意分割方案不另鑑價。
  四、本件遺產總值為14,243,250元 (2筆土地公告現值12,647,
      250元+1596,000元)，扣除負債2,919,705元、96、97年房
      屋稅13,108元及醫療喪葬費用571,828元，共剩餘10,738,
      609元，分為三等分，原被告皆分得3,579,536元 (元以下
      四捨五入)，原告扣除被告乙○○因原告表示同意拋棄繼
      承而所給付之32萬元，原告可分得3,259,536元。被告乙
      ○○可分得3,899,536元。被告甲○○分得7,084,178元
      (3,579,536元+2,919,705元+先墊付之房屋稅13,108元及
      喪葬費用571,828元=7,084,177元，多出一元分歸被告甲
      ○○取得) 。
  五、分割方法：
    (一)原告分得591地號土地如附圖一所示之A部分面積931.30
        平方公尺。(計算式：0000000/0000000X1152.5平方公
        尺=931.30)
    (二)被告乙○○分得系爭建物應有部分1/2(798000元)，系
        爭594地號應有部分0000000/0000000。【 (0000000-00
        00000/2)/0000000】
    (三)被告甲○○分得系爭建物應有部分1/2(798000元)、591
        號土地如附圖一所示之B部分面積221.20平方公尺。【
        (0000000-0000000)/0000000X1152.5平方公尺=221.20
        平方公尺】及594地號土地應有部分0000000/0000000。
        【 (0000000-0000000)/0000000】
   六、原告聲明：兩造公同共有坐落於彰化縣員林鎮○○段591
       、594地號土地二筆、門牌號碼彰化縣員林鎮○○里○○
       路○段21巷90號建物一棟請准予分割，分割方法: (一)系爭
       591地號土地如附圖一所示編號A部分面積931.30 平方公
       尺分歸原告取得，附圖一所示編號B部分面積221 .20 平
       方公尺分歸被告甲○○取得。(二)系爭594地土地分歸被告
       二人按被告甲○○應有部分0000000/0000000、被告乙○
       ○應有部分0000000/0000000共同取得。(三)系爭建物分歸
       被告二人按應有部分各1/2共同取得。
貳、被告抗辯：
  一、兩造於本件繼承事件發生後，關於遺產繼承事件達成共識
      ，茲因原告長期旅居美國，被告乙○○則支付現金32萬元
      （由銀行領取現金）予原告，原告並願意向法院陳報並聲
      明對被繼承人張清添之財產為拋棄繼承。
  二、原告回國後收取被告等所支付之現金32萬元後，於96年06
      月15日與被告二人及賴淑麗偕共至張秋輝代書事務所，簽
      立聲明拋棄繼承書狀，並由被告甲○○及賴淑麗代為送至
      鈞院家事法庭，嗣於96年07月24日鈞院卻來函表示要求被
      告補正『本件聲明確為聲請人丙○本人所為之證明文件（
      即經駐美外交機構認證之聲明文件）』（因為被告長期旅
      居美國，因而同意由被告代為送件），賴淑麗遂交予原告
      該書函之正本，原告亦表示數日內即為補正法院來函之事
      項。然而原告非但未為補陳證明文件，更於96年09月27日
      向彰化縣員林地政事務所申請辦理繼承被繼承人張清添之
      財產，並依法登記完畢，被告等四人始知受騙，經被告聯
      繫原告處理，原告皆不予回應或顧左右而言他，更表示『
      已經花光了！』，令被告為之氣結。故被告主張原告分得
      遺產時，應先扣除此筆32萬元，32萬元是被告乙○○出的
      。
  三、被繼承人張清添遺有坐落彰化縣員林鎮○○段594地號土
      地，係張清添向銀行借貸300萬元，並以被告甲○○為償
      還債務人，目前尚有2,919,705元之債務，兩造應共同分
      擔之。
  四、被告因張清添過世而墊付喪葬費用及醫療費用共553,822
      元、被繼承人死亡一年後辦對年費用18,006元，及被告甲
      ○○之前墊付之房屋稅81,815元亦應由兩造共同分擔之。
  五、系爭建物部分目前為由被告二人使用，建物坐落在系爭59
      4地號土地上，系爭591地號土地目前則由被告甲○○耕種
      ，其上並有被告甲○○之生財工具即鐵皮屋工廠，希望能
      保留。對於原告主張系爭建物分由被告2人分別共有，應
      有部分各1/2的部分，被告同意。對於原告主張系爭594地
      號土地，分由被告2人分別共有的部分，被告亦同意。但
      不同意原告所主張591地號之分割方式，因為被告甲○○
      分得部分過於細長，且鐵皮屋工廠將無法保留。
  六、本件遺產總值為14,243,250元 (2筆土地公告現值12,647,
      250元+1,596,000元)，扣除負債2,919,705元、近十年房
      屋稅81,815元及醫療喪葬費用571,828元，共剩餘10,669,
      902元，分為三等分，原被告皆分得3,556,634元，原告扣
      除被告乙○○因原告表示同意拋棄繼承而所給付之32萬元
      ，原告可分得3,236,634元。被告乙○○可分得3,876,634
      元。被告甲○○分得7,129,982元 (3,556,634元+2,919,
      705元+先墊付之房屋稅81,815元及喪葬費用571,828元)。
  七、分割方法：
    (一)原告分得591地號土地如附圖二所示之A部分面積924.
        75平方公尺。(計算式：0000000/0000000X1152.5平方
        公尺=924.75)
    (二)被告乙○○分得系爭建物應有部分1/2(798000元)，系
        爭594地號應有部分0000000/0000000。【 (0000000-00
        00000/2)/0000000】
    (三)被告甲○○分得系爭建物應有部分1/2(798000元)、591
        號土地如附圖二所示之B部分面積227.75平方公尺。【
        (0000000-0000000)/0000000X1152.5平方公尺=227.75
        平方公尺】及594地號土地應有部分0000000/0000000。
        【 (0000000-0000000)/0000000】
  八、另被告主張過去20年來，被告甲○○對於被繼承人張清添
      之扶養費用、過去20年及未來被告乙○○之扶養費用，原
      告應共同負擔並應於本件分割遺產訴訟扣除解決之。被告
      同意分割方案不須另外鑑定價差等語。並聲明：駁回原告
      之訴，兩造公同共有坐落於彰化縣員林鎮○○段591、594
      地號土地二筆、門牌號碼彰化縣員林鎮○○里○○路○段
      21 巷90號建物一棟請准予依上開第七點分割方法分割。
參、兩造不爭執事項：
  一、被繼承人張清添已於96年05月20日死亡，原告為被繼承人
      之長女，被告許閱為被繼承人之配偶，被告甲○○則為被
      繼承人之次子 (長子張良棴已於67年11月27日死亡)，兩造
      應繼分各為3分之1。
  二、張清添遺有坐落彰化縣員林鎮○○段591、594地號土地二
      筆、門牌號碼彰化縣員林鎮○○里○○路○段21巷90號建
      物一棟，遺產總值為14,243,250元。
  三、張清添遺有2,919,705元之債務。
  四、張清添因死亡支出之醫療喪葬費用為571,828元 (553,822
      元+18,006元)。
  五、系爭591地號土地之公告現值為4,033,750元。系爭594地
      號土地之公告現值為8,613,500元。系爭建物經鑑定結果
      ，價值為1,596,000元。
  六、系爭建物同意由被告二人以應有部分各1/2之比例維持分
      別共有。
  七、系爭594地號土地同意分歸被告二人取得維持分別共有。
  八、系爭591地號土地同意分歸原告及被告甲○○二人取得。
  九、原告分得部分同意扣除自被告乙○○處取得之32萬元。
  十、原告同意被告甲○○給付之96、97年房屋稅13,108元應自
      遺產扣除。
肆、兩造爭執事項：
  一、房屋稅之部分應扣除多少元？
  二、系爭591地號土地應如何分割？原告及被告甲○○二人取
      得之應有部分比例為何？
  三、系爭594地號土地，被告二人取得之應有部分比例為何？
參、得心證之理由：
  一、原告主張被繼承人張清添已於96年05月20日死亡，原告為
      被繼承人之長女，被告許閱為被繼承人之配偶，被告甲○
      ○則為被繼承人之次子 (長子張良棴已於67年11月27 日
      死亡)，兩造皆為被繼承人張清添之合法繼承人，應繼分
      各為3分之1，而張清添遺有坐落彰化縣員林鎮○○段591
      、594地號土地二筆、門牌號碼彰化縣員林鎮○○里○○
      路○段21巷90號建物一棟等情，有原告提出之戶籍謄本、
      繼承系統表、土地登記謄本、遺產稅免稅證明書為證，且
      為被告所不爭執，堪認原告此部分之主張為真實。
  二、被告甲○○抗辯張清添遺有2,919,705元之債務及被告為
      張清添所支出之醫療喪葬費用為571,828元，應自遺產扣
      除等情，有被告提出之放款帳務副檔資料、收影本影本15
      張、明細表4張為證，且為原告所不爭執，被告甲○○此
      部分之抗辯自堪可採。
  三、被告乙○○辯稱原告已取得被告乙○○所付之32萬元，應
      予扣除等情，業據被告提出郵政存簿儲金提款單為證，為
      原告所不爭執，被告乙○○此部分抗辯亦屬有據。
  四、被告甲○○抗辯其之前替系爭建物墊付之房屋稅81,815元
      應由遺產扣除，原告及被告乙○○受有不當得利等語，並
      提出房屋稅繳納證明書12張影本為證，原告則僅同意扣除
      96、97年之房屋稅13,108元，其餘部分主張非遺產之債務
      ，原告也沒有任何不當得利等語。經查，被繼承人張清添
      係於96年05月20日死亡，故96年 (註：96年5月28日繳納)
      、97年之房屋稅自不可能係被繼承人自行所繳納，且此部
      分屬因管理遺產所生之費用，被告甲○○抗辯應自遺產中
      扣除96、97年之房屋稅13,108元部分自屬有據。至於被告
      甲○○另提出之87年至95年之房屋稅繳納證明書僅能證明
      房屋稅有繳納之事實，並不能證明係被告甲○○所繳納，
      且退步言，即便被告甲○○確實曾替被繼承人繳納此部分
      房屋稅，然被告甲○○當時究係基於扶養義務而替被繼承
      人繳納，或與被繼承人間成立贈與、借貸、無因管理、不
      當得利... 種種法律關係，則未據被告甲○○舉證以實其
      說，則被告甲○○抗辯房屋稅超過13,108元部分原告及被
      告乙○○受有不當得利應予扣除云云則屬無據。
  五、被告甲○○另抗辯過去20年來，對於被繼承人張清添之扶
      養費用、過去20年及未來被告乙○○之扶養費用，原告應
      共同負擔並應於本件分割遺產訴訟扣除解決等語，原告則
      不同意被告此部分之抗辯，查本件為分割遺產案件，而被
      告甲○○抗辯過去20年來，對於被繼承人張清添之扶養費
      用、過去20年及未來被告乙○○之扶養費用部分，非屬遺
      產債務，且與本件無關，故被告甲○○抗辯此部分應一併
      扣除解決云云，尚屬無據。
  六、按繼承人得隨時請求分割遺產，民法第1164條前段分定明
      文。查本件被繼承人張清添留有現存之遺產為系爭591、
      594 地號土地二筆、門牌號碼彰化縣員林鎮○○里○○路
      ○段21巷90號建物一棟，兩造同意土地之部分依公告現值
      計算，而依卷附土地登記謄本，土地部分之價值為12,647
      ,250 元，系爭90號建物一棟，經委託正心不動產估價師
      事務所鑑定結果，價值為1,596,000元，此有卷附鑑定報
      告可稽，且為兩造所不爭執，故合計總遺產之價值為14,
      243,250元。扣除被告甲○○替被繼承人所付之負債2,919
      ,705 元、96、97年房屋稅13,108元及醫療喪葬費用571,
      828元，共剩餘10,738,609元，兩造之應繼分均各為1/3
      ，故原被告每人皆可分得3,579,536元 (元以下四捨五入)
      。又原告扣除被告乙○○因原告表示同意拋棄繼承而所給
      付之32萬元，原告可分得3,259,536元。被告乙○○可分
      得3,899,536元 (3,579,536+320,000=3,899,536元)。被
      告甲○○可分得7,084,178元 (3,579,536元+2,919,705元
      +先墊付之房屋稅13,108元及喪葬費用571,828元=7,084,
      177元，遺產多出1元部分兩造均無意見要分給誰，故分由
      被告甲○○取得)。
  七、至於分割方法，兩造均同意以系爭建物由被告二人以應有
      部分各1/2之比例維持分別共有，系爭594地號土地分歸被
      告二人取得維持分別共有，系爭591地號土地分歸原告及
      被告甲○○二人取得之方式分割。故本院認系爭建物應分
      歸由被告二人按應有部分各1/2之比例維持分別共有，爰
      判決如主文第1項所示。又被告乙○○可分得3,899,536元
      ，扣除其所分得之系爭建物1/2之價值798,000元 (1,596,
      000元/2=798,000元)後，餘3,101,536元，而系爭594地號
      土地之公告現值為8,613,500元，故被告乙○○可分得系
      爭594地號土地之應有部分為0000000/0000000，被告甲○
      ○可分得系爭594地號土地之應有部分為0000000/0000000
      ，故系爭594地號土地應分歸由被告乙○○及甲○○共同
      取得，按應有部分各0000000/0000000、0000000/00000
      00之比例保持分別共有，並宣告如主文第2項所示。再原
      告可分得3,259,536元，而系爭591地號土地之公告現值為
      4,033,750元，面積為1152.5平方公尺，故原告可取得之
      應有部分為0000000/0000000，面積為931.30(小數點第2
      位以下四捨五入)平方公尺，被告甲○○則可取得774214/
      0000000，即面積221.20平方公尺。又原告主張系爭591地
      號應按附圖一之分案分割，被告甲○○則主張應按附圖三
      之方式分割 (註：被告原主張依附圖二分割，然因兩造面
      積計算不同，故在以原告可取得931.30平方公尺之情況下
      ，被告應係希望以附圖三之方式分割)。經查，系爭591地
      號土地經本院勘驗結果，系爭土地呈東西向之長方形，惟
      有西邊面臨馬路，北邊及東邊均為他人建物，南邊為他人
      農田，系爭591地號土地鄰西邊部分蓋有被告甲○○之鐵
      皮屋，目前由被告甲○○經營鐵工廠使用，面積為191.76
      平方公尺，其餘部分則供被告甲○○耕種使用，平時進入
      稻田時須經由上開鐵皮屋等情，業據本院會同彰化縣員林
      地政事務所測量員到庭勘測屬實，並製有複丈成果圖及勘
      驗筆錄在卷可稽。本院審酌原告目前人在國外，實際上並
      未使用系爭土地，而系爭鐵皮屋為被告甲○○賴以維生之
      鐵工廠，自有保留之必要。而原告所提出如附圖一之分割
      方案，將系爭土地延西邊分成南北二塊，被告甲○○所分
      成之土地成細長形，難以發揮經濟效用，且其所有之鐵皮
      屋亦無法保留。而被告甲○○所提出如附圖三之分割方案
      ，除能保留其鐵皮屋外，土地亦不致於過度狹長而難以利
      用，且被告分得之土地亦有近5公尺寬之道路可供進出，
      故相較之下，本院認附圖三分割方案較為適當，爰將系爭
      591地號如附圖三所示編號A部分，面積931.30平方公尺，
      分歸原告所有，如附圖三所示編號B部分，面積221.20 平
      方公尺，分歸被告甲○○所有，並宣告如主文第3項所示
      。
肆、訴訟費用負擔之依據：民事訴訟法第79條前段、第80條之1
    。
中    華    民    國    97    年    8    月    29    日
                  家法法庭  法  官  詹秀錦
以上正本係照原本作成。
如對判決上訴，應於判決送達後20日內向本院提出上訴狀。
中    華    民    國    97    年    8     月    29    日
                                書記官  顧嘉文


司法院資訊處製作；財團法人民間司法改革基金會備份。
